【裁判字號】    91,訴,2499
【裁判日期】    920610
【裁判案由】    偽造文書等
【裁判全文】
臺灣板橋地方法院刑事判決                        九十一年度訴字第二四九九號
    公  訴  人  臺灣板橋地方法院檢察署檢察官
    被      告  己○○○
                庚○○
右列被告因偽造文書等案件，經檢察官提起公訴（九十年度偵字第一七六一四號），
本院判決如左：
    主  文
己○○○連續行使偽造私文書，足以生損害於他人，處有期徒刑捌月。
庚○○無罪。
    事  實
一、己○○○於民國（下同）八十八年四月間，在臺北縣三峽鎮○○街五三號住處，
    自任會首，召集互助會，每會新臺幣（下同）二萬元，含會首共三十一會（會員
    三十會），採內標制，會期自八十八年四月五日起至九十年九月五日止，約定於
    每月五日於上址開標，八十八年四月五日第一次開標後，同時收取會頭金（以下
    簡稱Ａ會）；詎己○○○於召得上揭互助會後，因缺錢花用，遂萌生為自己不法
    所有之意圖，及基於行使偽造標單詐騙活會會員之概括犯意，約自八十八年四月
    五日起迄九十年三月五日止之其中三次，每次偽造活會會員中之陳秀雄、吳芳子
    、丁○○、劉秋媛、吉富、戊○○、未○○等其中一人之姓名（或未記載姓名，
    而向會員謊稱為被冒標會員之標單），及競標標金一千六百元至一萬元之紙條為
    標單（未記載「標單」字樣），表明該標單為各該被冒標人之投標單而向在場會
    員出示參與競標，而多次行使上開具有準私文書性質之投標書，足以生損害於各
    該被冒標之活會會員；嗣再宣佈由各該被冒標之活會會員或對被冒標之會員假稱
    其他會員得標，將標單丟棄，而據此向當期活會會員及被冒標之活會會員收取會
    款，致前揭活會會員與被冒標會員陷於錯誤，而陸續交付會款，己○○○英共計
    以此種方式詐得約二十七萬元至一百六十五萬六千元之間會款【計算方式為【「
    （總會員數－冒標時死會會員）×（每會會款－競標標金）×冒標次數）】，故
    計算結果為【「（３０－２１）×（00000－00000）×３＝２７００
    ００」至「（３０－０）×（00000－0000）×３＝0000000」
    】。迨至九十年四月五日，由午○○以會員張春妹名義得標；同年五月五日由會
    員秦海庭得標後，己○○○無力支撐，宣告停會，經會員相互比對，始知上情。
二、案經午○○、巳○○、未○○、辛○○、丁○○、戊○○、壬○○等訴由臺灣板
    板橋地方法院檢察署檢察官偵查起訴。
    理  由
一、得心證之理由：
（一）、被告己○○○自承：「我有成立互助會，共成立二會，Ａ會是八十八年四月
        五日起至九十年九月五日止，含會首共三十一名會員，每會金額新臺幣二萬
        元，Ｂ會是於八十九年五月二十日至九十一年九月二十日止，含會首共三十
        會，每會金額新臺幣二萬元」、「．．．Ａ、Ｂ二會投標均由我主持」、「
        Ａ、Ｂ二會均是內標，Ａ會是於每月五日投標，投標地點是在我住處，Ｂ會
        是於每月二十日投標，投標地點亦是在我住處」、「Ａ、Ｂ二會均有書寫標
        單，．．．」（詳參偵查卷第十五頁、第十六頁九十年九月十八日警詢筆錄
        ）；是被告己○○○坦承為上揭互助會之會首，且主持開標一情。
（二）、告訴人午○○指訴：「我共參加三會，我是一個活會，二個死會，．．．，
        是己○○○至我住處邀我參加互助會。其中二會我是以妹妹劉秋媛及我媽媽
        張香妹之名義參加二會」、「該互助會為內標，每月五日晚上十一時在會首
        家中開標」、「因民國九十年五月五日開標日，發現九人到場，並稱要標會
        ，而該會只剩四會才結束，為何會有九人到場要標會，而己○○○發現東窗
        事發，並當眾宣佈倒會，．．．」、「．．．實際上有未○○、辛○○、丁○○、戊○○、壬○○、陳秀雄是活會」（詳參偵查卷第二十五頁、第二十
        六頁九十年九月十四日警詢筆錄）；「九十年四月五日我要拿第二個會，是
        我標到的，他錢沒給足，但他說他有冒標，九十年五月五日我要標第三會，
        他說不要繼續，要倒會了，五月五日有標會，當時有九個人在場，但會只剩
        下五個會了」（詳參偵查卷第五十五頁九十年十一月五日訊問筆錄）；「．
        ．．我參加八十八年四月所召集的互助會，我用我自己的名字參加一會，還
        有我妹妹劉秋媛參加一會，還有張春妹一會，這三個會是我負責，在停會之
        前午○○和張春妹都是死會，劉秋媛是活會，但是張春妹的會款沒有收齊，
        我有去參加開標，．．．，我們是九十年五月五日停會，但是有標會，標金
        一萬元，這個會最高標到一萬元，．．．」（本院九十二年一月十五日訊問
        筆錄）；「我有參加起訴書中的Ａ會和．．．，每月五日標的我參加一會用
        我自己的名字參加，．．．停會之前我都是活會，．．．」（詳參本院九十
        二年一月十五日訊問筆錄）。因此，告訴人午○○於停會尚有一活會，且係
        經被告己○○○邀集而入會。
（三）、告訴人未○○指證：「我Ａ、Ｂ兩會各參加一會共兩會，全是活會，互助會
        當初是己○○○前來邀集」、「內標，Ａ會於每個月五日投標，Ｂ會於每月
        二十日投標，投標地點在三峽鎮○○街五十三號己○○○住處」、「．．．
        投標由己○○○親自主持」、「Ａ會到九十年五月五日止應該只有四會就到
        期，但活會卻有八會，明顯有冒標情事，活會者有午○○、辛○○（一活會
        、一死會）、丁○○、戊○○、陳秀雄（二個活會）、壬○○（一活會、一
        死會）及我，．．．」（詳參偵查卷第三十二頁、第三十三櫻九十年九月十
        四日警詢筆錄）。因此，告訴人未○○於停會前，尚有一個活會，且由被告
        己○○○邀集入會。
（四）、告訴人辛○○指稱：「我Ａ會參加二會，一個活會、一個死會，．．．互助
        會當初是己○○○前來邀集」、「．．．投標時由己○○○親自主持」、「
        Ａ會到九十年五月五日止應該只有四會就到期，但活會卻有八會，．．．活
        會者有午○○、辛○○（一活會、一死會）、丁○○、戊○○、陳秀雄（二
        個活會）、壬○○（一活會、一死會）、未○○（一個活會）．．．．」（
        詳參偵查卷第三十四頁、第三十五頁九十年九月二十日警詢筆錄）；「我有
        參加起訴書中的Ａ會．．．，每月五日的會我用秦海庭以及秦富雄各一會，
        ．．．在停會前只有秦富雄是死會，九十年五月五日我是用秦海庭的名義以
        一萬元得標，但是會錢沒有收齊．．．」（詳參本院九十二年一月十五日訊
        問筆錄）。告訴人辛○○係由被告己○○○邀集入會，並由被告己○○○主
        持開標，告訴人辛○○二會，分別於九十年五月五日前某日及當日得標，於
        停會前均為死會，而非一個活會、一個死會。
（五）、告訴人戊○○指證：「我參加一會，而該會還是活會，．．．」、「內標，
        是每個月五日投標，投標地點在三峽鎮○○街五十三號己○○○住處」、「
        ．．．投標由己○○○親自主持」、「因該會到九十年五月五日止，應該只
        有四會就到期，但活會者卻有八會，．．．活會者午○○、辛○○（一活會
        、一死會）、丁○○、陳秀雄（二活會）、壬○○（一活會、一死會）及我
        」（詳參偵查卷第三十六頁、第三十七頁九十年九月二十六日警詢筆錄）；
        「我有參加八十八年四月五日所起的會，我用我自己的名字參加一會，這個
        會停會前我是活會，我不知道我有沒有被冒標，．．．」（詳參本院九十二
        年一月十五日訊問筆錄）。是告訴人戊○○於停會為一會活會，且由被告己○○○主持開標。
（六）、告訴人壬○○指訴：「．．．目前是吉富五金行負責人」、「我以我公司吉
        富名義參加兩會，有一會活會、一會死會，互助會當初是己○○○前來邀集
        」、「內標，於每個月五日投標，投標地點在三峽鎮○○街五十三號己○○○住處」、「．．．投標由己○○○親自主持」、「到九十年五月五日止，
        應該只有四會就到期，但活會者卻有八會，．．．活會者午○○、未○○、
        辛○○（一活會、一死會）、丁○○、戊○○、陳秀雄（二活會）、及我（
        一活會、一死會）」（詳參偵查卷第三十八頁至第四十頁九十年九月十四日
        警詢筆錄）；「會是我太太在處理，我太太叫秦宋阿屘，他用吉富的名字，
        在停會前是一個活會壹個死會，我太太都是用電話聯絡，會首到我家來收錢
        ，都是被告林黃到我家收錢，．．．」（詳參本院九十二年一月十五日訊問
        筆錄）。告訴人壬○○於停會前，尚有一活會，開標由被告己○○○主持，
        且由被告己○○○至告訴人壬○○住處收取會款。
（七）、證人辰○○即會員陳秀雄之子到庭證言：「．．．我父親有參加被告所召集
        之互助會，我知道我父親有跟二會，一個是陳秀雄，一個是吳芳子，．．．
        當時我父親生病有叫我去標會，但是都標不到，應該二個都是活會，因為我
        標會都是寫二個標單。．．．」、「我去二、三次，我弟弟去一次，在九十
        年五月份我父親過世之前，我們兄弟就過去四次左右，但是都標不到，．．
        ．」（詳參本院九十二年三月十一日訊問筆錄）。證人辰○○所證，會員陳
        秀雄應無借標一事，否則豈會令子前來標會？而被告己○○○見證人辰○○
        前來競標，竟未加說明已獲借標之事，反而任證人辰○○兄弟參與，顯與事
        理有違。是被告己○○○辯稱有借標一事，應非可採。
（八）、證人丙○○指證：「我用自己的名字參加一會，是我媽媽王陳素貞幫我跟的
        會，這個會的開標或付會款都是我媽媽幫我處理，這個會在停會之前我是活
        會，．．．」（詳參本院九十二年三月十九日訊問筆錄）。是證人丙○○於
        停會，應是一個活會。
（九）、證人寅○○指訴：「．．．我另外還有參加八十八年四月五日起會的用我名
        字參加一會，我在停會之前我八十八年四月五日起的會是死會，．．．」（
        詳參本院九十二年三月十九日訊問筆錄）。證人寅○○於停會為一個死會。
（十）、證人申○○證言：「我參加八十八年四月五日所召集每會貳萬元的互助會，
        我會用我自己的名字參加一會，．．．在停會之前只有二十號開標的乙○○
        或丑○○的其中一個會是活會其他都是死會，這個會是被告己○○○向我召
        集的，我每次都有去開標，標單上面都是寫名字和標金。」（詳參本院九十
        二年四月十六日訊問筆錄）。證人申○○於停會為一個活會，且經被告己○○○邀集入會。
（十一）、證人子○○○證言：「我是用王含笑的名義參加八十八年四月五日所召集
          的互助會一會，．．．，停會之前我是一個死會一個活會，哪一個是死會
          哪一個是活會我忘記了，是被告己○○○召集我入會，這二個會都是在召
          集會的時候順便收會頭錢，我有去開標，我不認識字，會款都是我拿去被
          告的住處，．．．」（詳參本院九十二年五月二十七日審判筆錄）。對照
          被告己○○○供認證人子○○○於停會前，此會為一個活會等詞，堪信證
          人子○○○於停會為一個活會，且證人陳黃含笑經被告己○○○邀集入會
          ，且由被告己○○○收取會款。
（十二）、被告己○○○雖另辯稱：活會會員是午○○、丁○○、戊○○、未○○各
          一會活會，陳秀雄借渠標二會云云（詳參本院九十二年二月十八日訊問筆
          錄）。惟經核算結果，該會於九十年五月五日開標後停會，應餘四個活會
          ，卻尚有告訴人劉秋媛、丁○○、吉富、戊○○、未○○、陳秀雄、吳芳
          子各一個活會，足認被告己○○○確有以上揭活會會員名義冒標三次。被
          告己○○○空言否認犯行，顯與前揭積極證據有悖，無足可採。
二、論罪科刑：按被告己○○○意圖為自己不法之所有，冒用活會會員劉秋媛等七人
    中三人之名義偽造標單標得會款，使被冒名之活會會員及其餘活會會員陷於錯誤
    ，如數交付每期會款，嗣至九十年五月五日開標後宣布倒會，核其所為，係犯刑
    法第三百三十九條第一項之詐欺取財罪及刑法第二百十六條、第二百十條、第二
    百二十條第一項之行使偽造私文書罪。又被告己○○○於冒標上揭告訴人劉秋媛
    等人中之三人，雖未記載標單字樣，依合會之習慣，足認已具競標之意思表示之
    文書，且其於行使時，向在場者表明各該標單為活會中某人之標單，則依合會之
    習慣及現場行使之情勢，已足表明該會單為被冒標活會會員等人欲出利息標取會
    款之投標書，其用意明確已無疑義。因此，上揭被告己○○○偽造標單，均屬於
    刑法第二百二十條第一項以私文書論之準私文書甚明（最高法院七十年台上字第
    二六八五號判決及八十二年台上字第三五０八號判決意旨參照）。被告己○○○
    先後多次詐欺及行使偽造私文書之行為，時間密接、方法相同，顯係基於概括犯
    意為之，為連續犯，各應以一罪之連續詐欺及連續行使偽造私文書論處。又被告
    己○○○偽造私文書後再持以行使，其偽造之低度行為為行使之高度行為所吸收
    ，不另論罪；且被告己○○○以一個冒標之詐欺行為，同時向多數活會會員詐欺
    活會會款，係一行為觸犯數罪名，乃同種之想像競合犯關係，應依刑法第五十五
    條之規定，從一重處斷。另被告己○○○所犯上開二罪，有方法結果之牽連關係
    ，應從一重之行使偽造私文書罪處斷。公訴人就Ａ會部分，漏未扣除告訴人辛○○以秦海庭之名義於九十年五月五日得標一次，致誤認被告己○○○冒標此次，
    然公訴人既認此與前揭有罪部分，有連續犯或牽連犯之裁判上一罪關係，爰均不
    另為無罪之諭知。爰審酌被告己○○○因缺錢而起意犯本件罪行、其犯罪動機、
    目的、手段、利用親友同事之信賴而詐取財物、詐得財物，雖尚未全數賠償告訴
    人，惟與部分會員達成民事和解，但未於犯罪後坦承犯行等一切情狀，量處如主
    文所示之刑。至被告己○○○偽造之標單，業經丟棄，此據被告己○○○供明在
    卷，且與一般標會常情相符，應認已滅失而不存在，故不為沒收之諭知。
三、被告林黃絹不另為無罪諭知之部分：
（一）、公訴意旨略以：被告己○○○意圖為自己不法所有之概括犯意，於八十九年
        五月二十日自任互助會會首，召集會員（含會首）共三十名，約定每人每會
        二萬元，會期自八十九年五月二十日起至九十一年九月二十日止，採內標方
        式標會，開標日為每月二十日（以下稱Ｂ會）。詎被告己○○○或由自己，
        或授權具有犯意聯絡之被告庚○○負責開標、收取標金，交付得標會款，二
        人於Ｂ會存續期間內，冒用其他會員之名義，偽造互助會標單互助會共七次
        ，被告己○○○與共犯庚○○即以法共同連續偽造會員互助會標單而行使之
        ，並以該詐術使前述活會會員陷於錯誤，持續交付金錢予被告己○○○、庚○○以繳交會款，二人並因詐得Ｂ會七次互助會會款。迨至Ｂ會於九十年五
        月二十日無故停會止，應有十二人死會，惟標單上僅有五位會員得標之記裁
        ，經會員查證後始發現上情，因認被告己○○○涉犯行使準私文書罪，詐欺
        取財罪嫌云云。
（二）、按犯罪事實應依證據認定之，無證據不得推定其犯罪事實；又不能證明被告
        犯罪者，應諭知無罪之判決；刑事訴訟法第一百五十四條、第三百零一條第
        一項分別定有明文。又犯罪事實之認定，應憑真實之證據，倘證據是否真實
        尚欠明確，自難以擬制推測之方法，為其判斷之基礎；而認定犯罪事實之證
        據係指足以認定被告確有犯罪行為之積極證據而言，該項證據自須適合於被
        告犯罪事實之認定，始得採為斷罪資料，最高法院五十三年著有臺上字第六
        五六號、二十九年上字第三一０五號判例。且刑事訴訟上證明之資料，無論
        其為直接或間接證據，均須達於通常一般之人均不致有所懷疑，而得確信其
        為真實之程度，始得據為有罪之認定，若其關於被告是否犯罪之證明未能達
        此程度，而有合理懷疑之存在，致使無從形成有罪之確信，根據「罪證有疑
        ，利於被告」之證據法則，即不得遽為不利被告之認定，亦有最高法院七十
        六年度臺上字第四九八六號判例可稽。其以情況證據（即間接證據）斷罪時
        ，尤須基於該證據在直接關係上所可證明之他項情況事實，本乎推理作用足
        以確證被告有罪，方為合法，不得徒憑主觀上之推想，將一般經驗上有利被
        告之其他合理情況逕予排除，此觀諸最高法院三十二年上字第六十七號判例
        意旨亦甚彰明。且告訴人之告訴，係以使被告受刑事訴追為目的，是其陳述
        是否與事實相符，仍應調查其他證據以資審認，最高法院五十二年臺上字第
        一三○○號判例明揭此旨。
（三）、訊據被告己○○○堅決否認有何冒標Ｂ會情事，經查：
    １、告訴人巳○○指訴：「我參加一會，是活會，互助會當初是己○○○來邀集
        的」、「內標，於每月二十日投標，投標地點在三峽鎮○○街五十三號己○○○住處」、「到九十年五月二十日止應該有十二人標會，但己○○○卻坦
        承自己冒標七會要宣佈倒會，．．．」（詳參偵查卷第二十九頁、第三十頁
        九十年九月十四日警詢筆錄）；「我有參加八十九年五月二十日起會的互助
        會一會，用我自己的名字參加，因為之前Ａ會已經在九十年五月五日停會，
        所以五月二十日停標，五月二十日我們有去被告的住處他說要停會，我在停
        會前我是活會，我有看過開標，在九十年三月二十日我有親自到場，．．．
        」（詳參本院九十二年一月十五日訊問筆錄）。是告訴人巳○○於停會前尚
        有一個活會，且其由被告己○○○邀集入會。
    ２、告訴人辛○○指證：「．．．Ｂ會參加一會，還是活會．．．」、「．．．
        Ｂ會到九十年五月八日己○○○宣佈倒會，並稱倒會原因是冒標該會．．．
        」（詳參偵查卷第三十四頁、第三十五頁九十年九月二十日警詢筆錄）；「
        我有參加起訴書中的．．．Ｂ會，．．．二十日的會我用我自己的名字參加
        一會，．．．在停會前只有秦富雄是死會，．．．」詳參本院九十二年一月
        十五日訊問筆錄）。告訴人辛○○於停會尚有一個活會。
    ３、告訴人未○○指訴：「我有參加起訴書中的．．．和Ｂ會，．．．，第二會
        我參加一會也是用我自己的名字參加，．．．停會之前我都是活會．．．」
        （詳參本院九十二年一月十五日訊問筆錄）。告訴人未○○於停會前尚有一
        個活會。
    ４、證人呂黃淑美證言：「八十九年五月二十日所召集一會二萬元的互助會，我
        本人名字黃淑美參加一會，．．．在停會之前我是活會，我只有跟一會，乙○○、丑○○與我無關，．．．」（詳參本院九十二年三月十一日訊問筆錄
        ）。證人呂黃淑美於停會前，尚有一個活會。
    ５、證人楊曾素英證言：「我和會首己○○○合作一會，我是八十九年五月二十
        日召集每會二萬元的互助會，會單上是寫我的名字曾素英一會，合作的方式
        我只要繳一半的錢，這個會我是九十年四月我就和被告結清，我的部分就讓
    他吃下來．．．」（詳參本院九十二年三月十一日訊問筆錄），此與被告所
        辯相符，堪認證人楊曾素英於停會前，為一死會。
    ６、證人楊碧洋證言：「我有參加八十九年五月二十日所召集的每會二萬元的互
        助會三會，用我自己的名字參加一會，我太太廖水綿一會、李月雲一會，在
        停會之前我和李月雲是活會，廖水綿是死會，．．．被告己○○○來我們家
        向我召集，．．．」（詳參本院九十二年三月十一日訊問筆錄），是會員楊
        碧洋、李月雲於停會前各一個活會，廖水綿為一個死會。
    ７、證人寅○○指證：「我用我本人名字參加一會，．．．另外八十九年五月二
        十日起的會我在停會之前是活會，．．．」、「八十九年五月二十日起會的
        編號二十九號民昇是和我一起跟會的他在停會之前也是活會，是被告己○○○找我入會」（詳參本院九十二年三月十九日訊問筆錄）。證人寅○○於停
        會前為一個活會。
    ８、證人酉○○證言：「我是參加八十九年五月二十日召集的互助會一會，每會
        貳萬元，我用我的名字參加一會，我有得標，是在停會之前標的，我是八十
        九年十月或十一月左右標的，．．．」（詳參本院九十二年四月一日訊問筆
        錄）。證人酉○○於停會為一個死會。
    ９、證人甲○○證述：「我是參加八十九年五月二十日所召集的互助會，我用我
        名字參加一會，在停會之前我是活會，我都沒有去標會，是被告己○○○來
        召集我入會，這個會我們是第一次開標的時候順便收會頭錢。．．．」（詳
        參本院九十二年四月一日訊問筆錄）。證人甲○○於停會前為一個活會。
    １０、證人申○○證言：「．．．，另外八十九年五月二十日召集每會貳萬元的
          互助會，我用朋友乙○○與丑○○的名字各參加一會，在停會之前只有二
          十號開標的乙○○或丑○○的其中一個會是活會其他都是死會，這個會是
          被告己○○○向我召集的，我每次都有去開標，標單上面都是寫名字和標
          金。」（詳參本院九十二年四月十六日訊問筆錄）。證人申○○於停會前
          有一個活會、一會死會，且由被告己○○○邀集入會。
    １１、證人卯○○證述：「我參加八十九年五月二十日開標的，我用我的名字參
          加一會，停會之前我是活會，是子○○○介紹我入會，我最後一次有去開
          標但是沒有標到，．．．，會款都是我拿到被告的住處給被告己○○○。
          」（詳參本院九十二年四月二十九日訊問筆錄）。證人卯○○於停會有一
          個活會，會款係交與被告己○○○。
    １２、證人癸○證言；「我用阿梅的名字參加，我參加八十九年五月二十日所召
          集的互助會一會，在停會之前我是死會，我大概會款繳了一半之後標的，
          是被告己○○○問我要不要參加她的會，會錢都是被告己○○○來我家收
          款，我是自己去標，．．．」（詳參本院九十二年四月二十九日訊問筆錄
          ）。證人癸○於停會前，為一個死會，且由被告己○○○邀集入會。
    １３、證人子○○○證言：「．．．，八十九年五月二十日所召集的互助會我參
          加一會，停會之前我是一個死會一個活會，哪一個是死會哪一個是活會我
          忘記了，是被告己○○○召集我入會，這二個會都是在召集會的時候順便
          收會頭錢，我有去開標，我不認識字，會款都是我拿去被告的住處，．．
          ．」（詳參本院九十二年五月二十七日審判筆錄）。對照被告己○○○所
          辯，證人子○○○於停會前為一個死會，且由被告己○○○召集入會，由
          被告己○○○收取會款。
    １４、被告己○○○雖辯稱：停會前之死會是黃淑美、乙○○、王含笑、林筱風
          、曾素英、卯○○、酉○○、林俊宏、阿梅、蔡秀蘭、丙○○各一個死會
          云云（詳參本阮九十二年二月二十六日訊問筆錄）。以該會於九十年五月
          五日停會後，應有十二個死會，尚餘十七個活會，然綜合上揭會員所述，
          僅有乙○○或丑○○其中一會、子○○○、林筱風、廖水綿、楊曾素英、
          酉○○、李俊宏、癸○、蔡秀蘭各一會死會（共九會死會），而乙○○或
          丑○○其中一會、證人呂黃淑美一會、丁○○一會、秀子二會、告訴人陳
          毓梅一會、證人寅○○一會、證人楊碧洋一會、李月雲一會、證人卯○○
          一會、告訴人辛○○一會、告訴人未○○一會、證人甲○○一會、證人王
          鴻文一會均為活會（共有十四會活會），並無法證明該會有活會會員多於
          十七個，或死會會員少年十二個之情形；況以告訴人巳○○所指被告林黃
          玉絹自承冒標七次觀之，即便無從查證之六會均屬活會（合計為二十會活
          會），扣除應餘十七會活會，亦僅冒標三次，與告訴人巳○○所指冒標七
          次有違；因此，本件缺乏積極證據足認被告己○○○有何冒標Ｂ會之犯行
          。惟公訴人認此與前揭有罪部分，有連續犯及牽連犯之裁判上一罪關係，
          故不另為無罪之諭知。
四、被告庚○○無罪部分：
（一）、公訴意旨略以：被告庚○○之母即被告己○○○，分別於八十八年四月五日
        及八十九年五月二十日，自任會首，分別召集互助會會員（含會首）計三十
        一名及三十名，約定每人每會二萬元，會期分別至九十年九月五日及九十一
        年九月二十日止，均採內標方式標會，開標日分別為每月五日（即Ａ會）及
        二十日（即Ｂ會），被告己○○○由自己，或與具有犯意聯絡之被告庚○○
        負責開標、收取死會會款或交付得標會員會款。詎被告庚○○與己○○○連
        續於Ａ會存續期間，連續冒用午○○、未○○、秦金文、丁○○、戊○○、
        壬○○、陳秀雄等人名義，偽造互助會標單，冒標互助會四次；復於Ｂ會存
        續期間內，冒用其他會員之名義，偽造互助會共七次，被告庚○○與己○○○以此法共同連續偽造會員互助會標單而行使，並以該詐術使前述活會會員
        陷於錯誤，持續交付金錢與被告庚○○與己○○○，二人並因此詐得Ａ會與
        Ｂ會共計十一次之互助會款，因認被告庚○○涉犯刑法第二百二十條第一項
        、第二百十六條、第二百十條之行使偽造私文書罪嫌、第三百三十九條第一
        項詐欺取財罪嫌。
（二）、按犯罪事實應依證據認定之，無證據不得推定其犯罪事實；又不能證明被告
        犯罪者，應諭知無罪之判決；刑事訴訟法第一百五十四條、第三百零一條第
        一項分別定有明文。又犯罪事實之認定，應憑真實之證據，倘證據是否真實
        尚欠明確，自難以擬制推測之方法，為其判斷之基礎；而認定犯罪事實之證
        據係指足以認定被告確有犯罪行為之積極證據而言，該項證據自須適合於被
        告犯罪事實之認定，始得採為斷罪資料，最高法院五十三年著有臺上字第六
        五六號、二十九年上字第三一０五號判例。且刑事訴訟上證明之資料，無論
        其為直接或間接證據，均須達於通常一般之人均不致有所懷疑，而得確信其
        為真實之程度，始得據為有罪之認定，若其關於被告是否犯罪之證明未能達
        此程度，而有合理懷疑之存在，致使無從形成有罪之確信，根據「罪證有疑
        ，利於被告」之證據法則，即不得遽為不利被告之認定，亦有最高法院七十
        六年度臺上字第四九八六號判例可稽。其以情況證據（即間接證據）斷罪時
        ，尤須基於該證據在直接關係上所可證明之他項情況事實，本乎推理作用足
        以確證被告有罪，方為合法，不得徒憑主觀上之推想，將一般經驗上有利被
        告之其他合理情況逕予排除，此觀諸最高法院三十二年上字第六十七號判例
        意旨亦甚彰明。且告訴人之告訴，係以使被告受刑事訴追為目的，是其陳述
        是否與事實相符，仍應調查其他證據以資審認，最高法院五十二年臺上字第
        一三○○號判例明揭此旨。
（三）、訊據被告庚○○固坦承：「我媽媽己○○○是會首外，其餘並沒有參加互助
        會，投標一般是由我媽媽己○○○主持，如果己○○○不在或是很忙時，則
        由我主持」、「．．．投標地在三峽鎮○○街五十三號我家住處」、「．．
        ．會錢都由己○○○收取，如果己○○○沒空或路程太遠，則由我或是林群
        濱前往收取」（詳參偵查卷第十九頁、第二十頁九十年九月十八日警詢筆錄
        ）。然被告庚○○嗣後改稱：「我沒幫他主持，但有時會代收會款」（詳參
        偵查卷第五十七頁九十年十一月十二日訊問筆錄）；
    １、雖告訴人午○○指訴：「我有到場投標過，由己○○○或庚○○主持」、「
        會錢是我親自送到己○○○家中，有時為己○○○或庚○○收取」（詳參偵
        查卷第二十五頁、第二十六頁九十年九月十四日警詢筆錄）；「．．．我認
        為被告庚○○有收過我的會錢，庚○○有在開標的時候開會單，我們開標的
        時候被告庚○○也有主持」（詳參本院九十二年一月十五日訊問筆錄）；告
        訴人巳○○指稱：「．．．投標由己○○○主持，庚○○．．．則在旁協助
        」（詳參偵查卷第二十九頁九十年九月十四日警詢筆錄）；告訴人壬○○指
        證：「．．．會錢都由己○○○或是他兒子庚○○、林群濱到我家收取」（
        詳參偵查三十九頁九十年九月十四日警詢筆錄）等語。
    ２、但證人甲○○證述：「．．．我沒有看到被告庚○○處理互助會的事情。會
        款都是被告己○○○來向我收的」（詳參本院九十二年四月一日訊問筆錄）
        ；且上揭證人亦多指證由被告己○○○召集入會，且由主要被告己○○○主
        持開標及收取會款。被告庚○○身為被告己○○○之子，同住一處，協助年
        邁母親處理互助會，本合乎人情。尚難據此即認其知悉被告己○○○冒標及
        詐得會款一事，具有共同犯意聯絡。此外，復無其他積極證據足認被告庚○○有何公訴人起訴之犯行，既不能證明被告庚○○犯罪，自應為其無罪之諭
        知。
據上論斷，應依刑事訴訟法第二百九十九條第一項前段、第三百零一條第一條，刑法
第五十六條、第二百十六條、第二百十條、第二百二十條第一項、第三百三十九條第
一項、第五十五條，罰金罰鍰提高標準條例第一條前段，判決如主文。
本案經檢察官顏妃琇到庭執行職務
中    華    民    國  九十二      年      六      月      十      日
                                      臺灣板橋地方法院刑事第一庭
                                          法  官  高    玉    舜
右正本證明與原本無異。
如不服本判決，應於判決送達後十日內，向本院提出上訴狀。
                                          書記官  田    世    杰
中    華    民    國      九十二      年      六      月    十一      日
附錄本案論罪科刑法條全文：
中華民國刑法第二百一十條 (偽造變造私文書罪)
偽造、變造私文書，足以生損害於公眾或他人者，處五年以下有期徒刑。
中華民國刑法第二百一十六條 (行使偽造變造或登載不實之文書罪)
行使第二百十條至第二百十五條之文書者，依偽造、變造文書或登載不實事項或使登
載不實事項之規定處斷。
中華民國刑法第二百二十條
在紙上或物品上之文字、符號、圖畫、照像，依習慣或特約，足以為表示其用意之證
明者，關於本章及本章以外各罪，以文書論。
錄音、錄影或電磁紀錄，藉機器或電腦之處理所顯示之聲音、影像或符號，足以為表
示其用意之證明者，亦同。
稱電磁紀錄，指以電子、磁性或其他無法以人之知覺直接認識之方式所製成之紀錄，
而供電腦處理之用者。
中華民國刑法第三百三十九條 (普通詐欺罪)
意圖為自己或第三人不法之所有，以詐術使人將本人或第三人之物交付者，處五年以
下有期徒刑、拘役或科或併科一千元以下罰金。
以前項方法得財產上不法之利益或使第三人得之者，亦同。
前二項之未遂犯罰之。


司法院資訊處製作；財團法人民間司法改革基金會備份。
